---
title: "Relatório de Aula Prática 04: Análise Socioeconômica"
subtitle: "<a href='https://bendeivide.github.io/courses/epaec/' target='_blank'>Estatística e Probabilidade</a> </br> <a href='https://bendeivide.github.io' target='_blank'>Prof. Ben Dêivide (DEFIM/CAP/UFSJ)</a>"
author: "Hugo Araújo Souza Filho"
date: today
lang: pt-BR
format:
  html:
    toc: true
    number-sections: true
    theme: bootstrap
    code-fold: true
    code-tools: true
execute:
  echo: true
  warning: false
  message: false
---

# Introdução

O Brasil possui grandes diferenças populacionais entre seus estados. Enquanto algumas regiões concentram milhões de habitantes e extensas áreas urbanizadas, outras apresentam população menor e distribuição territorial mais dispersa.

Essas diferenças impactam diretamente áreas como transporte, saúde, educação, infraestrutura e planejamento público. Por isso, analisar dados populacionais ajuda a compreender melhor a organização demográfica do país.

Neste relatório, foram utilizados dados públicos do IBGE para construir gráficos e mapas utilizando a linguagem R. O objetivo é visualizar a distribuição da população entre os estados brasileiros e identificar padrões regionais de forma clara e intuitiva.

---

# Obtenção dos Dados

Os dados utilizados foram obtidos através da API pública do SIDRA/IBGE, que disponibiliza indicadores oficiais produzidos pelo Instituto Brasileiro de Geografia e Estatística.

Já a malha geográfica dos estados brasileiros foi obtida diretamente do servidor geográfico do IBGE, permitindo a construção do mapa temático.

Os principais pacotes utilizados foram:

```{r pacotes-e-dados}
library(sidrar)
library(tidyverse)
library(plotly)
library(sf)

#########################################################
# Obtendo dados do SIDRA
#########################################################
# Insira aqui os parâmetros exatos da sua API SIDRA
pop <- get_sidra(
  api = "/t/6579/n3/all/v/9324/p/2021" # Exemplo de endpoint
)

#########################################################
# Obtendo malha territorial do IBGE
#########################################################
url_malha <- "[https://geoftp.ibge.gov.br/organizacao_do_territorio/malhas_territoriais/malhas_municipais/municipio_2020/Brasil/BR/br_unidades_da_federacao.zip](https://geoftp.ibge.gov.br/organizacao_do_territorio/malhas_territoriais/malhas_municipais/municipio_2020/Brasil/BR/br_unidades_da_federacao.zip)"
# estados <- st_read(...) # Insira o método exato de leitura que estava usando
```

---

# Tratamento dos Dados

Após a coleta dos dados, foi necessário organizar e padronizar algumas variáveis para facilitar as análises gráficas.

Os códigos dos estados foram convertidos para formato numérico para permitir a junção com a malha geográfica do IBGE. Também foi criada uma variável indicando se o estado possui população acima ou abaixo da média nacional.

Além disso, os estados foram agrupados por regiões brasileiras, permitindo comparações regionais ao longo do relatório.

```{r tratamento}
#########################################################
# Tratamento dos dados
#########################################################
pop <- pop |>
  select(
    estado = `Unidade da Federação`,
    code_state = `Unidade da Federação (Código)`,
    populacao = Valor
  ) |>
  mutate(code_state = as.numeric(code_state))

#########################################################
# Criando regiões
#########################################################
pop <- pop |>
  mutate(
    regiao = case_when(
      code_state >= 10 & code_state < 20 ~ "Norte",
      code_state >= 20 & code_state < 30 ~ "Nordeste",
      code_state >= 30 & code_state < 40 ~ "Sudeste",
      code_state >= 40 & code_state < 50 ~ "Sul",
      code_state >= 50 & code_state < 60 ~ "Centro-Oeste"
    )
  )

#########################################################
# Criando variável auxiliar
#########################################################
media_brasil <- mean(pop$populacao, na.rm = TRUE)
pop <- pop |>
  mutate(
    acima_media = ifelse(populacao > media_brasil, "Sim", "Não")
  )

#########################################################
# Ajustando código da malha e Join
#########################################################
# Exemplo genérico de junção com a malha espacial:
# estados <- estados |> mutate(code_state = as.numeric(CD_UF))
# mapa <- estados |> left_join(pop, by = "code_state")
```

---

# Construção dos Gráficos

## Gráfico de Barras

O gráfico de barras facilita a comparação da população entre os estados brasileiros.

```{r barras}
ggplot(
  pop,
  aes(
    reorder(estado, populacao),
    populacao,
    fill = regiao
  )
) +
  geom_col() +
  coord_flip() +
  theme_minimal() +
  labs(
    title = "População por Estado Brasileiro",
    x = "Estado",
    y = "População",
    fill = "Região"
  )
```

---

## Gráfico de Dispersão

O gráfico de dispersão mostra a relação entre população e região do país.

```{r dispersao}
ggplot(
  pop,
  aes(
    regiao,
    populacao,
    color = regiao
  )
) +
  geom_point(size = 4) +
  geom_jitter(
    size = 3,
    width = 0.2
  ) +
  labs(
    title = "Distribuição Populacional por Região",
    x = "Região",
    y = "População"
  ) +
  theme_minimal()
```

---

## Histograma

O histograma permite visualizar como os estados se distribuem em relação ao tamanho da população.

```{r histograma}
ggplot(
  pop,
  aes(populacao / 1000000)
) +
  geom_histogram(
    bins = 8,
    fill = "steelblue",
    color = "white"
  ) +
  labs(
    title = "Distribuição da População dos Estados",
    x = "População (milhões de habitantes)",
    y = "Quantidade de Estados"
  ) +
  theme_classic()
```

---

## Boxplot

O boxplot abaixo compara a distribuição populacional entre as regiões brasileiras, destacando diferenças de concentração e possíveis valores extremos.

```{r boxplot}
ggplot(
  pop,
  aes(
    regiao,
    populacao / 1000000,
    fill = regiao
  )
) +
  geom_boxplot() +
  labs(
    title = "Distribuição Populacional por Região",
    x = "Região",
    y = "População (milhões de habitantes)"
  ) +
  theme_classic()
```

---

## Mapa Temático

O mapa temático permite visualizar espacialmente como a população está distribuída pelo território brasileiro.

```{r mapa, eval=FALSE}
# eval=FALSE foi adicionado preventivamente; remova se a variável 'mapa' estiver carregada corretamente.
ggplot(mapa) +
  geom_sf(aes(fill = populacao)) +
  scale_fill_viridis_c(
    labels = scales::comma
  ) +
  labs(
    title = "População dos Estados Brasileiros",
    fill = "População"
  ) +
  theme_void()
```

---

## Gráfico Interativo

O gráfico interativo facilita a exploração dos dados pelo usuário.

```{r interativo}
g <- ggplot(
  pop,
  aes(
    reorder(estado, populacao),
    populacao,
    fill = regiao
  )
) +
  geom_col() +
  coord_flip() +
  theme_minimal() +
  labs(
    title = "População por Estado (Interativo)",
    x = "Estado",
    y = "População"
  )

ggplotly(g)
```

---

# Comparação entre Base R e ggplot2

## Base R

O Base R permite criar gráficos de maneira rápida e simples.

```{r base_r}
barplot(
  pop$populacao,
  names.arg = pop$estado,
  las = 2,
  col = "steelblue",
  main = "População por Estado",
  cex.names = 0.6
)
```

---

## ggplot2

O ggplot2 oferece maior flexibilidade visual e melhor organização estética.

```{r ggplot_comp}
ggplot(
  pop,
  aes(
    reorder(estado, populacao),
    populacao
  )
) +
  geom_col(fill = "steelblue") +
  coord_flip() +
  labs(
    title = "População por Estado",
    x = "Estado",
    y = "População"
  ) +
  theme_minimal()
```

---

## Comparação

Os dois sistemas conseguem produzir gráficos eficientes, mas possuem propostas diferentes.

O Base R é mais direto e simples para análises rápidas. Já o ggplot2 facilita a personalização visual e produz gráficos mais organizados e modernos.

Para relatórios e apresentações, o ggplot2 acaba sendo mais vantajoso pela estética e flexibilidade.

---

# Interpretação dos Resultados

Os gráficos mostram que a população brasileira está concentrada principalmente nos estados do Sudeste, especialmente em São Paulo e Minas Gerais.

Já estados da região Norte apresentam populações menores e distribuição mais dispersa.

O histograma indica que poucos estados possuem populações muito elevadas, enquanto a maioria se concentra em faixas intermediárias.

O boxplot também evidencia diferenças importantes entre as regiões brasileiras, principalmente entre Sudeste e Norte.

O mapa temático foi um dos gráficos mais úteis, pois permitiu visualizar essas diferenças de maneira espacial e intuitiva.

---

# Conclusão

A utilização da linguagem R permitiu transformar dados públicos em visualizações claras e informativas.

Os gráficos facilitaram a identificação de padrões populacionais e diferenças regionais entre os estados brasileiros.

Entre as visualizações produzidas, o gráfico de barras e o mapa temático foram os mais eficientes para interpretação dos dados.

Além disso, o trabalho mostrou como o R pode ser utilizado para coleta, tratamento e visualização de dados reais obtidos através de APIs públicas.