---
# Só mude aqui!!!!
author: "Hugo Araújo Souza Filho"
title: "Relatório de Aula Prática 04"
bibliography: referencias.bib
# A partir daqui nao faca alteracoes!!!!!
link-citations: true
csl: associacao-brasileira-de-normas-tecnicas-ipea.csl
subtitle: "<a href='https://bendeivide.github.io/courses/epaec/' target='_blank'>Estatística e Probabilidade</a> </br> <a href='https://bendeivide.github.io' target='_blank'>Prof. Ben Dêivide (DEFIM/CAP/UFSJ)</a>"
include-before-body: header.html
date: today
lang: pt-BR
format:
  html:
    toc: true
    number-sections: true
    theme: bootstrap
    #css: styles.css
    code-fold: true
    code-tools: true
execute:
  echo: true
  warning: false
  message: false
---

## Introdução

O Brasil possui disparidades populacionais gigantescas entre seus estados. Enquanto algumas regiões concentram dezenas de milhões de habitantes e extensas áreas urbanizadas, outras apresentam uma ocupação territorial muito mais dispersa e vazia.

Essas diferenças impactam diretamente tudo o que envolve infraestrutura e planejamento, como transporte, saúde e educação. Por isso, colocar esses dados no papel (ou na tela) ajuda a entender de fato como o país está organizado demograficamente.

Neste relatório, utilizei dados públicos puxados direto do IBGE para construir gráficos e mapas no R. O objetivo é sair da tabela crua e visualizar essa distribuição populacional de forma clara, direta e visual.

---

## Obtenção dos Dados

Os dados não foram baixados manualmente. Utilizei a API pública do SIDRA/IBGE para importar os indicadores oficiais direto para o ambiente do R. Já a malha geográfica dos estados foi obtida utilizando o pacote oficial `geobr`, que evita problemas de instabilidade com links FTP na hora de plotar o mapa.

Os pacotes utilizados foram:

```{r pacotes-e-dados}
#| code-fold: false
library(sidrar)
library(tidyverse)
library(plotly)
library(sf)
library(geobr)

#########################################################
# Obtendo dados do SIDRA
#########################################################
# Importando a população residente (Tabela 6579)
pop <- get_sidra(
  api = "/t/6579/n3/all/v/9324/p/2021" 
)

#########################################################
# Obtendo malha territorial do IBGE via geobr
#########################################################
estados <- read_state(year = 2020, showProgress = FALSE)
```

---

## Tratamento dos Dados

Foi necessário limpar os nomes, converter os códigos dos estados para números e classificar todo mundo por região para facilitar a análise visual. Também criei uma flag para separar rapidamente quem está acima ou abaixo da média nacional.

```{r tratamento}
#########################################################
# Organizando variáveis
#########################################################
pop <- pop |>
  select(
    estado = `Unidade da Federação`,
    code_state = `Unidade da Federação (Código)`,
    populacao = Valor
  ) |>
  mutate(code_state = as.numeric(code_state))

#########################################################
# Agrupando por regiões
#########################################################
pop <- pop |>
  mutate(
    regiao = case_when(
      code_state >= 10 & code_state < 20 ~ "Norte",
      code_state >= 20 & code_state < 30 ~ "Nordeste",
      code_state >= 30 & code_state < 40 ~ "Sudeste",
      code_state >= 40 & code_state < 50 ~ "Sul",
      code_state >= 50 & code_state < 60 ~ "Centro-Oeste"
    )
  )

#########################################################
# Criando variável auxiliar de média e o Join espacial
#########################################################
media_brasil <- mean(pop$populacao, na.rm = TRUE)
pop <- pop |>
  mutate(
    acima_media = ifelse(populacao > media_brasil, "Sim", "Não")
  )

# O geobr já traz a coluna 'code_state' no formato correto
mapa <- estados |> left_join(pop, by = "code_state")
```

---

## Construção dos Gráficos

### Gráfico de Barras

É o método mais tradicional e eficiente para bater o olho e comparar quem é o maior e quem é o menor.

```{r barras}
#| code-fold: false
ggplot(
  pop,
  aes(
    reorder(estado, populacao),
    populacao,
    fill = regiao
  )
) +
  geom_col() +
  coord_flip() +
  theme_minimal() +
  labs(
    title = "População por Estado Brasileiro",
    x = "Estado",
    y = "População",
    fill = "Região"
  )
```

---

### Gráfico de Dispersão

O gráfico de dispersão plota os estados em eixos. Dá para perceber claramente os agrupamentos e como a região Sudeste descola das demais.

```{r dispersao}
ggplot(
  pop,
  aes(
    regiao,
    populacao,
    color = regiao
  )
) +
  geom_point(size = 4) +
  geom_jitter(
    size = 3,
    width = 0.2
  ) +
  labs(
    title = "Distribuição Populacional por Região",
    x = "Região",
    y = "População"
  ) +
  theme_minimal()
```

---

### Histograma (Escala Logarítmica)

Se plotarmos a população em uma escala linear padrão, o gráfico fica com um "buraco" no meio. Isso acontece porque o estado de São Paulo, com mais de 46 milhões de habitantes, puxa o limite do gráfico lá para a frente e espreme os outros estados no primeiro bloco. 

Para resolver essa distorção, apliquei uma escala logarítmica (log10) no eixo X. Agora o formato real da distribuição populacional do Brasil aparece com clareza.

```{r histograma}
#| code-fold: false
ggplot(pop, aes(x = populacao)) +
  geom_histogram(
    bins = 12,
    fill = "steelblue",
    color = "white"
  ) +
  scale_x_log10(labels = scales::label_number(scale_cut = scales::cut_short_scale())) +
  labs(
    title = "Distribuição da População dos Estados",
    subtitle = "Escala Logarítmica aplicada para mitigar a distorção causada por SP e MG",
    x = "População (escala log10)",
    y = "Quantidade de Estados"
  ) +
  theme_classic()
```

---

### Boxplot

O boxplot evidencia a assimetria dentro de cada região. O Sudeste se estica para cima justamente por causa de São Paulo e Minas Gerais, enquanto o Sul é muito mais uniforme.

```{r boxplot}
ggplot(
  pop,
  aes(
    regiao,
    populacao / 1000000,
    fill = regiao
  )
) +
  geom_boxplot() +
  labs(
    title = "Distribuição Populacional por Região",
    x = "Região",
    y = "População (milhões de habitantes)"
  ) +
  theme_classic()
```

---

### Mapa Temático

O mapa temático mostra espacialmente a concentração da população brasileira no litoral e nas regiões mais ao sul/sudeste.

```{r mapa}
#| code-fold: false
ggplot(mapa) +
  geom_sf(aes(fill = populacao)) +
  scale_fill_viridis_c(
    labels = scales::comma
  ) +
  labs(
    title = "População dos Estados Brasileiros",
    fill = "População"
  ) +
  theme_void()
```

---

### Gráfico Interativo

Transformei o gráfico de barras em interativo usando o `plotly`. Isso permite passar o mouse, ler os valores exatos e dar zoom no que interessa.

```{r interativo}
g <- ggplot(
  pop,
  aes(
    reorder(estado, populacao),
    populacao,
    fill = regiao
  )
) +
  geom_col() +
  coord_flip() +
  theme_minimal() +
  labs(
    title = "População por Estado (Interativo)",
    x = "Estado",
    y = "População"
  )

ggplotly(g)
```

---

## Comparação entre Base R e ggplot2

### Base R

O R nativo entrega o gráfico rápido e direto.

```{r base_r}
barplot(
  pop$populacao,
  names.arg = pop$estado,
  las = 2,
  col = "steelblue",
  main = "População por Estado",
  cex.names = 0.6
)
```

---

### ggplot2

O `ggplot2` exige um pouco mais de código, mas entrega um resultado visualmente muito superior.

```{r ggplot_comp}
ggplot(
  pop,
  aes(
    reorder(estado, populacao),
    populacao
  )
) +
  geom_col(fill = "steelblue") +
  coord_flip() +
  labs(
    title = "População por Estado",
    x = "Estado",
    y = "População"
  ) +
  theme_minimal()
```

---

### Qual a diferença na prática?

O Base R é aquela ferramenta rápida para quebrar galho durante a análise. Escreve uma linha, a tela cospe o gráfico e pronto.

O `ggplot2` é para construir um produto final. Ele permite personalização e cria visualizações com cara de relatório profissional. Se o objetivo é apresentar os dados, o `ggplot2` ganha pela estética e flexibilidade.

---

## Interpretação dos Resultados

Olhando o conjunto das análises, fica nítido que o Brasil tem a sua população altamente ancorada no Sudeste. São Paulo não é apenas o estado mais populoso; ele distorce completamente a média nacional, forçando ajustes matemáticos para conseguirmos ver o resto do país.

Por outro lado, os estados da região Norte, que detêm a maior faixa territorial do Brasil, apresentam populações menores e dispersas. O contraste regional é enorme.

## Conclusão

Utilizar o R para tratar esse problema eliminou o trabalho braçal de baixar planilhas. O ecossistema puxa os dados pela API, faz o join espacial e cospe o mapa pronto.

De todas as abordagens, o **mapa temático** e o **histograma logarítmico** foram os recursos mais valiosos desta análise, traduzindo a desigualdade demográfica do Brasil de uma maneira que números brutos em uma tabela não conseguiriam mostrar.