---
# Só mude aqui!!!!
author: "Hugo Araújo Souza Filho"
title: "Relatório de Aula Prática 05"
bibliography: referencias.bib
# A partir daqui nao faca alteracoes!!!!!
link-citations: true
csl: associacao-brasileira-de-normas-tecnicas-ipea.csl
subtitle: "<a href='https://bendeivide.github.io/courses/epaec/' target='_blank'>Estatística e Probabilidade</a> </br> <a href='https://bendeivide.github.io' target='_blank'>Prof. Ben Dêivide (DEFIM/CAP/UFSJ)</a>"
include-before-body: header.html
date: today
lang: pt-BR
format:
  html:
    toc: true
    number-sections: true
    theme: bootstrap
    #css: styles.css
    code-fold: true
    code-tools: true
execute:
  echo: true
  warning: false
  message: false
---

## Introdução

Este relatório aborda o desenvolvimento de um pacote de funções para o ambiente R. O pacote `graf` criado consta com 3 funções principais: `git()`, `mpot()` e `mdes()`, que serão abordadas a seguir. Apesar do nome ser "graf", o pacote não se trata de análises gráficas. O nome é apenas um resquício da proposta inicial do projeto, que foi descartada por já existirem pacotes consolidados para gráficos, como `leem`, `ggplot2` e as próprias funções nativas do R. O foco estabelecido foi a resolução de problemas práticos de automação e engenharia.

## Instalação e Documentação do Pacote

Antes de utilizar as funções, o pacote necessita ser documentado e instalado localmente no ambiente R. A estruturação foi realizada utilizando o pacote `roxygen2`. Através de comentários no código-fonte iniciando com `#'` e tags específicas como `@param` e `@export`, a documentação é automatizada.

Para efetivar a instalação, utilizam-se dois comandos do pacote `devtools` diretamente no console:

1. `devtools::document()`: Processa as marcações do roxygen, gera os manuais de ajuda das funções e escreve o arquivo `NAMESPACE`. Isso garante que as funções sejam exportadas corretamente, evitando conflitos de escopo no R.
2. `devtools::install()`: Compila o projeto e instala o pacote fisicamente na biblioteca local da máquina.

Após essas etapas, o pacote é ativado para uso na sessão atual:

```{r}
#| code-fold: false
#| echo: true
library(graf)
```

## Funções

### git()

Esta função foi criada baseada nos problemas enfrentados ao publicar os relatórios da disciplina na página do GitHub. Como o repositório é composto por um aninhamento de várias pastas contendo arquivos `index.qmd` e `index.Rmd`, a renderização manual causava diversos bugs, resultando em arquivos desatualizados na página final.
  
A ideia para solucionar e automatizar esse problema foi criar uma função que, a partir da pasta raiz do projeto, faça uma busca recursiva em todas as pastas filhas rodando `quarto render` nos arquivos `.qmd` e o comando nativo de renderização nos arquivos `.Rmd`. Isso garante que todo o projeto seja compilado. Além disso, a função engloba os comandos de terminal do Git (`add .`, `commit` e `push`), permitindo commits sem comentários por meio da flag `--allow-empty-message`, o que facilita testes rápidos que exigem publicação.

A seguir, o código da função detalhado por etapas:

Renderizando todos os `.qmd` do projeto:
```r
meu_git <- function(msg) {

  arquivos_qmd <- list.files(pattern = "\\.qmd$", recursive = TRUE, full.names = TRUE)
  if (length(arquivos_qmd) > 0) {
    message("=> Passo 1: Renderizando todos os arquivos .qmd...")
    for (qmd in arquivos_qmd) {
      message(paste("-> Renderizando:", basename(qmd)))
      system(paste("quarto render", shQuote(qmd)))
    }
  }
```

"Costurando" todos os `.Rmd` do projeto:
```r
  arquivos_rmd <- list.files(pattern = "\\.[Rr]md$", recursive = TRUE, full.names = TRUE)
  if (length(arquivos_rmd) > 0) {
    message("=> Passo 2: Knitando todos os arquivos .Rmd...")
    for (rmd in arquivos_rmd) {
      message(paste("-> Knitando:", basename(rmd)))
      rmarkdown::render(rmd, quiet = TRUE)
    }
  }
```

Sincronizando o projeto com o GitHub:
```r
  message("=> Passo 3: Enviando tudo para o GitHub...")
  system("git add .")

  comando_commit <- sprintf('git commit --allow-empty-message -m "%s"', msg)
  system(comando_commit)

  system("git push")
  message("=> Feito! Tudo atualizado e no ar.")
}
```

### mpot()

A próxima função implementada no pacote resolve um problema diário enfrentado no meu estágio na oficina de motores elétricos. Lido com a identificação desses equipamentos e muitos chegam com a placa de identificação danificada, o que atrapalha o fluxo de manutenção. Vários parâmetros nominais são dependentes, e a potência pode ser obtida através da tensão nominal, corrente nominal, fator de potência, rendimento e número de fases. A ideia futura é escalar o pacote para cruzar esses dados e identificar o motor em catálogos. No momento, o escopo se concentra no cálculo da potência.

A potência elétrica ativa é dada, em kW, pela fórmula:

$$P_{kW} = \sqrt{3} \cdot V \cdot I \cdot F_P \cdot \eta$$

Para converter o valor para Cavalos-Vapor (CV):

$$P_{cv} = P_{kW} \cdot 1,36$$

A função implementada identifica o número de fases para adaptar a fórmula (o fator $\sqrt{3}$ é utilizado apenas em motores trifásicos) e verifica se o rendimento ($\eta$) foi inserido. Essa verificação define se o retorno será a potência elétrica consumida ou a potência mecânica real entregue no eixo:

```r
meu_mpot <- function(f, v, i, fp, rendimento) {
  fator <- ifelse(f == 3, sqrt(3), 1)
  p_kw <- (fator * v * i * fp) / 1000

  if (is.null(rendimento)) {
    tipo <- "Potência Elétrica Ativa"
  } else {
    tipo <- "Potência Mecânica no Eixo"
    p_kw <- p_kw * rendimento
  }

  p_cv <- p_kw * 1.35962

  list(
    Tipo = tipo,
    kW = round(p_kw, 2),
    CV = round(p_cv, 2)
  )
}
```

Exemplo de uso nativo para um motor trifásico, com tensão nominal de 380 V, corrente nominal de 21.5 A, fator de potência de 0.92 e rendimento de 97%:

```{r}
#| code-fold: false
#| echo: true
mpot(f = 3, v = 380, i = 21.5, fp = 0.92, rendimento = 0.97)
```

### mdes()

Esta função também foca em motores elétricos, mas voltada para análise de falhas operacionais. Ela avalia o desbalanceamento de corrente entre as fases baseado em dados obtidos por medição direta. Acima de 5%, a assimetria apresenta risco severo de degradação térmica à integridade do motor.

O teste imposto pela norma NEMA utiliza a média das correntes como parâmetro comparativo. Porém, na oficina de campo, utilizamos a razão direta entre o maior e o menor valor medido. Isso eleva a sensibilidade do cálculo e garante uma margem de segurança maior para o equipamento do cliente.

O cálculo implementado é baseado na fórmula:

$$D_{\%} = \left(\frac{I_{max}}{I_{min}}-1\right)\cdot 100$$

A função contém um gatilho condicional para disparar um alerta de segurança se o limite de 5% for excedido:

```r
meu_mdes <- function(correntes) {
  n <- length(correntes)

  if (n == 1) {
    warning("Motores monofásicos não possuem desbalanceamento de fase.")
    return(NA)
  } else if (n >= 2) {
    desbal <- (((max(correntes) / min(correntes)) - 1) * 100)
  }

  if (!is.na(desbal) && desbal > 5) {
    warning("ALERTA: Desbalanceamento acima de 5% (risco de superaquecimento).")
  }

  return(round(desbal, 2))
}
```

Exemplo prático de execução identificando um motor com desequilíbrio crítico nas correntes medidas de 13.0 A, 14.5 A e 17.2 A:

```{r}
#| code-fold: false
#| echo: true
#| warning: true

correntes_lidas <- c(13.0, 14.5, 17.2)
mdes(correntes_lidas)
```

## Conclusão

O desenvolvimento deste pacote provou ser uma ferramenta excelente devido à dinamicidade e à ampla margem de personalização para o usuário. Permitiu um uso focado e adaptado para resolver gargalos práticos reais, desde as falhas de sincronização no GitHub devido à estrutura de diretórios, até cálculos diários de bancada baseados em metodologias de campo. Em vez de depender de ferramentas engessadas, criar funções nativas demonstrou que a programação pode atuar de maneira direta e objetiva para otimizar fluxos de trabalho específicos e rotinas de manutenção.