---
# Só mude aqui!!!!
author: "Nome do Aluno"
title: "Relatório de Aula Prática XX"
bibliography: referencias.bib
# A partir daqui nao faca alteracoes!!!!!
link-citations: true
csl: associacao-braileira-de-normas-tecnicas-ipea.csl
subtitle: "<a href='https://bendeivide.github.io/courses/epaec/' target='_blank'>Estatística e Probabilidade</a> </br> <a href='https://bendeivide.github.io' target='_blank'>Prof. Ben Dêivide (DEFIM/CAP/UFSJ)</a>"
include-before-body: header.html
date: today
lang: pt-BR
format:
  html:
    toc: true
    number-sections: true
    theme: bootstrap
    #css: styles.css
    code-fold: true
    code-tools: true
execute:
  echo: true
  warning: false
  message: false
---

## Introdução

Este relatório documenta o processo de desenvolvimento, as decisões de engenharia de software e os fundamentos matemáticos aplicados na criação do pacote R `graf`. O projeto foi projetado para solucionar duas dores latentes no ecossistema de desenvolvimento e manutenção: a automação do pipeline de sincronização com o GitHub e a implementação de rotinas analíticas voltadas à eficiência e diagnóstico operacional de motores elétricos monofásicos, bifásicos e trifásicos.

---

## Criação, Estruturação e Instalação do Pacote

O desenvolvimento do pacote `graf` seguiu as diretrizes rígidas do ecossistema CRAN para a criação de pacotes modulares em R, utilizando as ferramentas `devtools` e `roxygen2`.

### Arquitetura de Código Separada
Para manter a interface estável e separar a lógica de negócios da interface do usuário, o código foi dividido em dois arquivos estruturais dentro da pasta `R/`:
* `graf.R`: Contém as funções de interface voltadas para o usuário, as tags de documentação estruturada e o direcionamento de escopo.
* `aux.R`: Atua como o motor interno do pacote, armazenando as funções auxiliares que executam o processamento bruto, processamento de strings e chamadas de sistema.

### O Papel do roxygen2 na Documentação Científica
A documentação foi construída utilizando sintaxe comentada por `#'` diretamente acima das funções exportadas em `graf.R`. O uso das tags cumpre os seguintes papéis acadêmicos:
* `@title` e `@description`: Definem o escopo conceitual da ferramenta para o manual eletrônico.
* `@param`: Declara formalmente as variáveis físicas aceitas (como tensões, correntes e fatores de potência) e suas respectivas restrições de tipo.
* `@return`: Especifica rigorosamente a estrutura de saída gerada (seja um valor escalar ou uma lista estruturada).
* `@export`: Declara formalmente quais funções pertencem à interface pública do usuário, gerando o arquivo `NAMESPACE` de forma automatizada e prevenindo colisões de escopo global no ambiente de execução do R.

### Pipeline de Compilação Local
Para consolidar as modificações feitas no código-fonte e compilar o pacote localmente, executa-se o seguinte fluxo direto no console do RStudio:

```r
# 1. Gera os arquivos de documentação .Rd e atualiza o NAMESPACE via roxygen2
devtools::document()

# 2. Compila e instala o pacote 'graf' de forma nativa no ambiente local
devtools::install()

# 3. Carrega o pacote para disponibilizar as funções no ambiente de trabalho
library(graf)
```

---

## Principais Dificuldades Encontradas e Decisões Técnicas

O desenvolvimento enfrentou obstáculos técnicos que exigiram a reestruturação das chamadas nativas de sistema e a revisão analítica de formulações matemáticas de campo.

### Renderização Assíncrona (*Background Jobs*)
* **Problema:** A execução da função padrão `quarto::quarto_render()` disparava processos assíncronos em segundo plano. O interpretador do R continuava o fluxo do script imediatamente e disparava a sequência do terminal `git commit` e `git push` antes de os arquivos finais `.html` terem sido totalmente gerados pelo motor gráfico, resultando no envio de relatórios desatualizados ou corrompidos ao GitHub.
* **Solução:** Substituição das chamadas de alto nível por comandos diretos de prompt através de funções `system(..., wait = TRUE)`. Isso congelou a execução do R local até que o interpretador externo do Quarto ou RMarkdown finalizasse rigidamente a escrita física do arquivo em disco.

### Escopo de Caminhos Aninhados e Resolução Dinâmica
* **Problema:** O comando padrão `quarto render` acionado na raiz falhava ao tentar localizar arquivos estruturais (como `index.qmd`) armazenados em subpastas ou partições profundas (ex: `relatorio/rel05/`), limitando a usabilidade da função.
* **Solução:** Implementação de varredura recursiva via `list.files(recursive = TRUE)`. A função passou a mapear e isolar dinamicamente os caminhos absolutos de cada arquivo `.qmd` ou `.Rmd` presente do diretório corrente para baixo, executando o compilador de forma cirúrgica em cada alvo localizado.

### Rejeição de Commits Vazios e Captura de Expressões
* **Problema:** O terminal do Git abortava operações sequenciais de envio caso a função `git()` fosse chamada sem uma mensagem explícita em formato string.
* **Solução:** Inclusão da flag de sistema `--allow-empty-message`. Complementarmente, aplicou-se a combinação de `deparse(substitute())` com expressões regulares (`gsub`) na interface principal para permitir que o usuário digite o commit diretamente no console como um símbolo de texto livre (ex: `git(versao_3)`), eliminando o erro humano de omissão de aspas.

### Modelagem do Desbalanceamento de Corrente: Abordagem Prática
* **Problema:** As modelagens clássicas de livros didáticos (como a norma NEMA) baseiam o desbalanceamento em desvios complexos em relação à média aritmética. Embora estatisticamente elegantes, as médias tendem a amortecer desvios extremos nas fases e demandam esforço computacional desnecessário para diagnósticos rápidos de manutenção preventiva em campo.
* **Solução:** Adopção da fórmula de sensibilidade pessimista para o cálculo de desbalanceamento trifásico de campo:

$$\text{Desbal} (\%) = \left( \frac{I_{\text{máx}}}{I_{\text{mín}}} - 1 \right) \times 100$$

Esta formulação provou ser matematicamente mais conservadora e segura para proteção patrimonial, pois expõe de forma direta o estresse térmico induzido pela assimetria entre a fase mais sobrecarregada e a fase mais ociosa. A lógica foi blindada para disparar gatilhos de aviso sempre que a assimetria calculada violar o teto normativo de **5%**, limiar crítico para evitar a degradação acelerada do verniz dielétrico dos enrolamentos.

---

## Desenvolvimento e Demonstração das Funções

As funções foram implementadas e testadas. Os blocos de código abaixo demonstram o comportamento do pacote em simulações controladas.

### Sincronização e Compilação Dinâmica via `git()`

A função gerencia e automatiza todo o pipeline de build estático e deploy do projeto para o repositório remoto.

```r
# Uso simplificado (Gera um commit com espaço em branco permitido pela flag)
git()

# Uso com mensagem de histórico identificada sem a obrigatoriedade de aspas
git(correcao_filtros_motores)
```

### Dimensionamento Energético via `mpot()`

A função realiza o processamento da potência elétrica ativa ou mecânica no eixo. Se o parâmetro `rendimento` for omitido, a função assume comportamento puramente elétrico. Caso informado, aplica o fator de eficiência energética e retorna a potência real mecânica disponível na ponta do eixo. Os retornos são calculados simultaneamente para as unidades do Sistema Internacional (kW) e do sistema técnico (CV).

Para motores trifásicos, o modelo aplica o fator angular de correção fasorial para cargas equilibradas:

$$\text{Potência (kW)} = \frac{\sqrt{3} \times V \times I \times FP \times \eta}{1000}$$

Para cenários monofásicos ou bifásicos, a equação assume:

$$\text{Potência (kW)} = \frac{V \times I \times FP \times \eta}{1000}$$

```{r}
# Cenário A: Verificação da Potência Elétrica Ativa total consumida da rede
# Entrada: Motor Trifásico (3 fases), 220V, 13.5A, FP = 0.89. Sem rendimento informado.
mpot(fases = 3, v = 220, i = 13.5, fp = 0.89)

# Cenário B: Verificação da Potência Mecânica Real disponível no eixo
# Entrada: Mesmos parâmetros elétricos, mas com rendimento nominal de 85% (0.85)
mpot(fases = 3, v = 220, i = 13.5, fp = 0.89, rendimento = 0.85)
```

### Análise de Assimetria de Fase via `mdes()`

A função avalia o comportamento fasorial das correntes de alimentação fornecidas ao estator do motor, calculando a severidade do desbalanceamento com base no vetor numérico de leituras coletadas por ferramentas de medição (alicate amperímetro).

```{r}
# Cenário A: Análise de motor operando dentro dos limites de segurança normativa
# Leituras estáveis nas três fases: 14.1 A, 14.8 A e 15.2 A
correntes_normais <- c(14.1, 14.8, 15.2)
mdes(correntes_normais)

# Cenário B: Disparo de gatilho térmico de segurança (Warning)
# Leitura com desequilíbrio crítico de fases: 13.0 A, 14.5 A e 17.2 A
correntes_criticas <- c(13.0, 14.5, 17.2)
mdes(correntes_criticas)
```

---

## Conclusão

A consolidação do pacote `graf` eliminou a necessidade de gestão manual de caminhos de arquivos e chamadas de terminal de versionamento, mitigando falhas humanas durante a compilação e publicação de relatórios no Quarto. Sob a ótica da engenharia, o enriquecimento do pacote com as funções analíticas de motores (`mpot` e `mdes`) estabeleceu uma base matemática sólida para o diagnóstico rápido em campo. A aplicação da fórmula de desbalanceamento por extremos de corrente otimizou a sensibilidade do monitoramento, garantindo uma ferramenta de alta confiabilidade mecânico-elétrica, pronta para ser expandida para ambientes mobile offline estruturados no futuro.