---
# Só mude aqui!!!!
author: "Nome do Aluno"
title: "Relatório de Aula Prática XX"
bibliography: referencias.bib
# A partir daqui nao faca alteracoes!!!!!
link-citations: true
csl: associacao-braileira-de-normas-tecnicas-ipea.csl
subtitle: "<a href='https://bendeivide.github.io/courses/epaec/' target='_blank'>Estatística e Probabilidade</a> </br> <a href='https://bendeivide.github.io' target='_blank'>Prof. Ben Dêivide (DEFIM/CAP/UFSJ)</a>"
include-before-body: header.html
date: today
lang: pt-BR
format:
  html:
    toc: true
    number-sections: true
    theme: bootstrap
    #css: styles.css
    code-fold: true
    code-tools: true
execute:
  echo: true
  warning: false
  message: false
---

## Introdução

Este relatório aborda o processo de desenvolvimento, decisões de engenharia de software e os fundamentos matemáticos aplicados na criação do pacote R `graf`. O projeto foi projetado para solucionar duas dores latentes no ecossistema de desenvolvimento e manutenção técnica: a automação do pipeline de compilação gráfica sincronizada com o GitHub e a implementação de rotinas analíticas robustas voltadas à eficiência e diagnóstico operacional de motores elétricos monofásicos, bifásicos e trifásicos.

---

## Criação, Estruturação e Instalação do Pacote

O desenvolvimento do pacote `graf` seguiu estritamente as diretrizes estruturais para a criação de pacotes modulares em R, utilizando as ferramentas de automação `devtools` e `roxygen2`.

### Arquitetura de Código Separada
Para garantir manutenibilidade e isolamento de escopo, o código do pacote foi fracionado em dois arquivos fundamentais armazenados dentro do diretório `R/`:
* `graf.R`: Responsável por abrigar as funções de interface voltadas diretamente ao usuário final, contendo as declarações de escopo e as diretrizes estruturadas de documentação.
* `aux.R`: Atua como o motor interno e de bastidores do pacote. Armazena as funções homólogas (prefixadas com `meu_`) que executam o processamento bruto de dados, chamadas de sistema e manipulação de strings.

### O Papel do roxygen2 na Documentação Científica
A documentação integrada del código foi construída utilizando a sintaxe de comentários avançados `#'` inserida diretamente acima das funções exportadas em `graf.R`. O uso sistemático das tags cumpre os seguintes papéis técnico-acadêmicos:
* `@title` e `@description`: Fornecem o mapeamento conceitual e de escopo para os manuais de ajuda nativos do R.
* `@param`: Define formalmente o comportamento esperado de cada variável de entrada (como tensões, correntes e fatores de potência), mitigando erros de tipagem.
* `@return`: Especifica rigorosamente a estrutura do objeto de saída devolvido (seja uma lista nomeada estruturada ou um escalar percentual).
* `@export`: Registra formalmente a função na interface pública do pacote, instruindo o compilador a alimentar o arquivo `NAMESPACE` automaticamente, prevenindo conflitos de mascaramento no ambiente global do R.

### Pipeline de Compilação e Instalação Local
Para consolidar as alterações no código-fonte, gerar os manuais estruturados e injetar o pacote diretamente na biblioteca nativa do R, o fluxo sistemático de desenvolvimento exige a execução sequencial dos seguintes comandos no console:

```r
# 1. Processa as tags roxygen, gera os arquivos .Rd e atualiza o NAMESPACE
devtools::document()

# 2. Executa o build físico e instala o pacote 'graf' no repositório local do R
devtools::install()
```

```{r}
# 3. Carrega o pacote na sessão corrente para disponibilizar as funções
library(graf)
```

---

## Principais Dificuldades Encontradas e Decisões Técnicas

O desenvolvimento do pacote impôs barreiras operacionais de baixo nível associadas à execução de subprocessos no sistema operacional e à readequação de modelos analíticos para manutenção de campo.

### Renderização Assíncrona (*Background Jobs*)
* **Problema:** A função nativa `quarto::quarto_render()` operava por meio de chamadas assíncronas em segundo plano. O interpretador do R continuava a leitura do script de forma linear e disparava os comandos de terminal `git commit` e `git push` antes que os arquivos físicos de saída `.html` estivessem totalmente compilados em disco, gerando envios incompletos ou desatualizados ao GitHub.
* **Solução:** Substituição por chamadas síncronas diretas via terminal de sistema utilizando a flag `wait = TRUE` dentro da função `system()`. Esta decisão congela a execução do ambiente R até que o motor externo do Quarto ou RMarkdown encerre completamente a gravação do relatório em disco.

### Escopo de Caminhos Aninhados e Resolução Dinâmica
* **Problema:** A execução de instruções do Quarto na raiz de projetos complexos falhava em localizar arquivos de documentação intermediários posicionados em subpastas ou partições profundas (ex: `relatorio/rel05/index.qmd`).
* **Solução:** Implementação de varredura automatizada e recursiva utilizando a instrução `list.files(recursive = TRUE)`. O motor auxiliar passou a mapear dinamicamente toda a árvore de diretórios a partir do ponto de execução, filtrando os arquivos por extensão (`\\.qmd$` e `\\.[Rr]md$`) e aplicando o compilador de forma cirúrgica em cada alvo absoluto isolado.

### Rejeição de Commits Vazios e Captura de Símbolos do Console
* **Problema:** O interpretador do Git rejeitava a execução de pipelines de envio caso o parâmetro de comentário fosse omitido ou enviado sem formatação estrita de strings (aspas).
* **Solução:** Injeção da flag `--allow-empty-message` diretamente na montagem da string de comando enviada ao terminal. Adicionalmente, implementou-se a captura de expressões via `deparse(substitute())` combinada com expressões regulares (`gsub`), permitindo que o usuário digite o comentário diretamente como um símbolo livre no console (ex: `git(versao_final)`), sem a obrigatoriedade do uso de aspas.

### Modelagem do Desbalanceamento de Corrente: Abordagem de Campo
* **Problema:** Formulações acadêmicas clássicas (como a norma NEMA) baseiam o cálculo de desbalanceamento em desvios complexos relacionados à média aritmética. Em cenários reais de manutenção preventiva, as médias atenuam estatisticamente os picos de assimetria e impõem passos matemáticos desnecessários para diagnósticos rápidos na linha de produção.
* **Solução:** Implementação da fórmula de extremos de corrente, amplamente adotada em procedimentos rigorosos de manutenção industrial para avaliação de desequilíbrio de fases:

$$\text{Desbal} (\%) = \left( \frac{I_{\text{máx}}}{I_{\text{mín}}} - 1 \right) \times 100$$

Esta abordagem apresenta um caráter intencionalmente mais conservador e pessimista, evidenciando o estresse térmico real provocado pelo desalinhamento entre a fase mais carregada e a fase mais ociosa. A lógica foi projetada com um gatilho de segurança para emitir mensagens de aviso automáticas (`warning`) caso o desbalanceamento supere o limite técnico crítico de **5%**, limiar que expõe o isolamento das bobinas a riscos severos de degradação por efeito Joule.

---

## Desenvolvimento e Demonstração das Funções

As funções desenvolvidas foram testadas e validadas. Abaixo constam os exemplos práticos de execução e seus respectivos comportamentos.

### Sincronização e Compilação Dinâmica via `git()`

A função mapeia o projeto recursivamente, renderiza os documentos pendentes e realiza a sincronização automática com o repositório remoto. Esta seção é apenas demonstrativa.

```r
# Chamada simplificada (Gera commit com comentário vazio e força o push)
git()

# Chamada com passagem de símbolo direto sem aspas no console
git(implementacao_funcoes_motores)
```

### Dimensionamento Energético e Eficiência via `mpot()`

A função processa as variáveis elétricas da instalação. Na ausência do parâmetro de rendimento, retorna a **Potência Elétrica Ativa** consumida da rede. Caso o rendimento seja fornecido, calcula a **Potência Mecânica Real no Eixo**, expressando os resultados de forma simultânea em kW e CV.

Para configurações trifásicas (fases = 3), o cálculo utiliza a equação de equilíbrio fasorial:

$$\text{Potência (kW)} = \frac{\sqrt{3} \times V \times I \times FP \times \eta}{1000}$$

Para cenários monofásicos ou bifásicos (fases = 1 ou 2), a equação assume o modelo direto:

$$\text{Potência (kW)} = \frac{V \times I \times FP \times \eta}{1000}$$

```{r}
# Inicialização obrigatória do pacote para execução do relatório
library(graf)

# Caso A: Avaliação de Potência Elétrica Ativa (Sem rendimento informado)
# Entrada: Motor Trifásico, 220V, 13.5A, Fator de Potência 0.89
mpot(f = 3, v = 220, i = 13.5, fp = 0.89)

# Caso B: Avaliação de Potência Mecânica Disponível no Eixo (Com rendimento de 85%)
mpot(f = 3, v = 220, i = 13.5, fp = 0.89, rendimento = 0.85)
```

### Análise de Assimetria de Fase via `mdes()`

A função interpreta um vetor de correntes lidas nas fases do estator e retorna o desbalanceamento com base na equação de extremos.

```{r}
# Caso A: Sistema operando sob condições normais e equilibradas de carga
correntes_estaveis <- c(14.1, 14.8, 15.2)
mdes(correntes_estaveis)

# Caso B: Sistema operando sob desequilíbrio crítico (Gera alerta de segurança)
correntes_assimetricas <- c(13.0, 14.5, 17.2)
mdes(correntes_assimetricas)
```

---

## Conclusão

A consolidação do pacote `graf` resolveu os gargalos operacionais de sincronização assíncrona durante o desenvolvimento de relatórios dinâmicos na plataforma Quarto. Sob a perspectiva da engenharia, o encapsulamento das funções matemáticas `mpot` e `mdes` forneceu uma ferramenta computacional robusta para o diagnóstico ágil em plantas industriais. A readequação da fórmula de desbalanceamento para o modelo de razão extrema elevou o nível de proteção preventiva dos ativos elétricos analisados, estabelecendo uma estrutura de código sólida e pronta para futuras integrações de bancos de dados multiplataforma.