---
# Só mude aqui!!!!
author: "Hugo Filho"
title: "Relatório de Aula Prática 03 - Como Usar o LEEM"
bibliography: referencias.bib
# A partir daqui nao faca alteracoes!!!!!
link-citations: true
csl: associacao-brasileira-de-normas-tecnicas-ipea.csl
subtitle: "<a href='https://bendeivide.github.io/courses/epaec/' target='_blank'>Estatística e Probabilidade</a> </br> <a href='https://bendeivide.github.io' target='_blank'>Prof. Ben Dêivide (DEFIM/CAP/UFSJ)</a>"
include-before-body: header.html
date: now
date-format: "DD/MM/YYYY, HH:mm"
lang: pt-BR
format:
  html:
    toc: true
    number-sections: true
    theme: bootstrap
    #css: styles.css
    code-fold: true
    code-tools: true
execute:
  echo: true
  warning: false
  message: false
---


## O que é o LEEM?

  O **Laboratório de Ensino de Estatística e Matemática (LEEM)** é um pacote educacional para matemática e estatística tanto a nível escolar quanto superior. 
  Desenvolvido pelo professor da atual disciplina, **Ben Dêivide**, tem como objetivo auxiliar no processo de ensino e aprendizagem do conteúdo no ambiente **R**.

## Como Utilizar?
  
  O pacote **LEEM** precisa de um interpretador **R** para funcionar e, para auxiliar no desenvolvimento dos códigos, é de suma importância a utilização de uma **IDE**. No nosso caso, utilizaremos o RStudio.

### Ambiente de Desenvolvimento R
    
  - O arquivo de instalação do interpretador R pode ser encontrado no seguinte [link](https://cran.rstudio.com/) .
  
  - Já o link para download do RStudio pode ser acessado clicando [aqui](https://posit.co/download/rstudio-desktop) 

### Instalação das Bibliotecas

  Com o R e o RStudio instalados, precisamos adicionar a biblioteca ao ambiente. Atualmente, existem dois métodos para isso:
  
**1. Via CRAN**

 Para isso, basta a seguinte linha de comando dentro do RStudio:
  
```r
install.packages("leem")
```
**2. Via GitHub (recomendável)**

 A instalação via GitHub necessita da instalação de outras bibliotecas dependentes. A seguir os códigos que devem ser rodados linha por linha
  
```r
# Instalar os pacotes dependentes
pkgs <- c("manipulate", "tkRplotR", "tkrplot", "crayon", "diagram")
install.packages(pkgs)
# install.packages("devtools")
devtools::install_github("bendeivide/leem")
```
 As bibliotecas dependentes instaladas são:
 
 - **devtools:** Ferramentas de desenvolvimento 
 - **tkrplot** e **tkRplotR:** Exibição de gráficos em janelas externas
 - **manipulate:** Interatividade em tempo real
 - **crayon:** Estilização de terminal
 - **diagram:** Construção de diagramas e fluxogramas

::: {.callout-note}
A biblioteca **tcltk** geralmente é instalada junto com o **R**. Caso ela não esteja no sistema, é necessário instalá-la para o funcionamento das interfaces gráficas.
:::

### Importação do LEEM Para o Ambiente R

  Com o ambiente e as bibliotecas instalados, basta importar a biblioteca **LEEM** para o ambiente através da seguinte linha de código:
  
```r
library(leem)
```
  Agora a biblioteca está pronta para uso, podendo ser testada com o comando para abrir sua interface gráfica:
  
```r
leem()
```

## Funções

 A seguir, serão apresentadas as principais funções e utilidades do pacote **LEEM**
 
 
### Tabulação de Dados

  A tabulação consiste em resumir um conjunto de dados brutos em uma tabela de classes com suas devidas frequências. Isso facilita a análise humana: no exemplo a seguir, ao invés de avaliar um vetor com 1000 números isolados, analisaremos uma tabela com apenas 3 faixas de valores, suas frequências e a amplitude total da amostra.
<br>
<br>
  Na biblioteca **LEEM**, utiliza-se a função `new_leem` para transformar um vetor em um objeto do tipo **leem**. Essa função recebe o parâmetro `variable`, que define a natureza do dado (**1** para qualitativa e **2** para quantitativa). Em seguida, a função `tabfreq` utiliza o parâmetro *k* para definir o número de classes que a tabela terá.

```{r}
library(leem)
set.seed(10)
dados <- rnorm(1000, mean = 100, sd = 2)
tab <- dados |>
  new_leem(variable = 2) |>
  tabfreq(k = 3); tab
```
 
**Interpretando saídas:**

- **Classes:** São os intervalos de agrupamento dos dados.
- **Fi:** Frequência absoluta, ou seja, quantos números estão dentro da **Classe**
- **PM:** Ponto médio, o valor **central** da classe.
- **Fr:** Frequência relativa, representa a **proporção** de cada classe em relação ao total.
- **Fac1 / Fac2:** Frequências acumuladas (**"abaixo de"** e **"acima de"**, respectivamente).
- **Fp / Fac1p / Fac2p:** Representação das **Frequências** em formato de **porcentagem** (%).

### Apresentações Gráficas

O pacote conta com apresentações gráficas próprias para lidar com os dados tabulados, facilitando ainda mais a visualização destes.

#### Histogramas

Os **Histogramas** são utilizados para visualizar a distribuição de dados quantitativos. No **LEEM**, o gráfico é gerado através da função `hist()`, que interpreta automaticamente as classes e frequências calculadas no objeto **leem**.

```{r}
tab |>
  hist(
    freq = "p", # tipo da frequência
    bg = FALSE,  # Sem/com fundo
    barcol = c("blue","purple","yellow"), # Cores nas barras
    xlab = "Variável X"
  )
```
**Principais Parâmetros**

- `freq`: Define o tipo da frequência mostrado
    - "a" para absoluto(default)
    - "r" para relativo 
    - "p" para porcentagem
- `main`: Título do gráfico
- `xlab` e `ylab`: Nome dos eixos **x** e **y**, respectivamente

#### Ogivas
As **Ogivas** são utilizadas para visualizar as frequências acumuladas de um conjunto de dados. No **LEEM** a função `ogive()` que plota tanto o acúmulo "abaixo" quanto o "acima", a mediana pode ser observada pelo cruzamento dessas linhas.

```{r}
tab |>
  ogive(
    bars = TRUE, # Inserir barras de fac1/2
    both = TRUE,
    barcol = c("yellow", "purple"), # cor da barra
    lpcol = "blue", # cor da linha
    pch = 8 # Tipo do ponto
  ) |>
  insert(
    type = "median",
    lcol = "red",
    ptext = 0.15
  )
```
**Principais Parâmetros**

- `bars`: Insere as barras de frequência acumulada 1 e 2
- `both`: Exibe as ogivas simultaneamente, mostrando a mediana
- `decreasing`: Define a direção da curva, crescente ou decrescente

#### Gráfico de Pizza

O **Gráfico de Pizza** é utilizado para visualizar a composição proporcional das classes em relação ao todo. As frequências relativas do objeto são extraídas pela função `piechart()`

```{r}
tab |>
piechart(
  col = c("blue","purple","yellow"),
  border = TRUE,
)
```
**Principais Parâmetros**
-`col`: Define as cores das fatias
-`border`: Insere bordas entre as fatias
-`labels`: Permite renomear as legendas das fatias


### Medidas de Posição

As **Medidas de Posição** (média, moda e mediana) podem ser obtidas através de uma única função no **LEEM**: a `mpos()`. Isso facilita e agiliza a análise dos dados, além de ser integrada com os dados tabulados do objeto **leem**
```{r}
tab |>
  mpos(grouped = FALSE)
```
**Principais Parâmetros**

- `grouped`: Alterna entre o cálculo dos dados brutos (False) e dados tabulados **leem** (True)
- `rounding`: Define o número de casas decimais
- `details`: Exibe as fórmulas e passo a passo (ideal para fins didáticos)

### Medidas de Dispersão
As **Medidas de Dispersão** medem o grau de variabilidade dos dados, ou seja, o tanto que a amostra está afastada da média central. Podem ser medidas de 3 formas utilizando o **LEEM**, que serão abordadas a seguir.

- **Variância:** Mede o quão longe os valores da amostra estão da média aritmética através da função `variance()`
```{r}
tab |> variance()
```
- **Desvio Padrão:** É a raiz quadrada da **variância**, indica a dispersão dos dados na mesma unidade de medida da amostra original com `sdev()`.
```{r}
tab |> sdev()
```
- **Coeficiente de Variação:** Mede a variabilidade relativa em relação à média, expressa em porcentagem com a função `cv()`
```{r}
tab |> cv()
```
**Principais Parâmetros**

Os três possuem parâmetros principais iguais, são eles:

- `grouped`: Alterna entre o cálculo dos dados brutos (False) e dados tabulados **leem** (True)
- `rounding`: Define o número de casas decimais
- `details`: Exibe as fórmulas e passo a passo (ideal para fins didáticos)

### Distribuição e Probabilidades

Os cálculos de **Probabilidade** no **LEEM** são feitos através da função `P()`. Essa função aceita intervalos como argumento, além de chamar o `tcltk` para gerar uma interface própria.

- **Distribuição Normal - Probabilidade em um Intervalo:**
```{r}
P(-1 %<=X<=% 1, mean = 0, sd = 1)
```

- **Distribuição Binomial - Probabilidade Pontual:**
```{r}
P(5, dist = "binomial", size = 10, prob = 0.5)
```

**Principais Parâmetros:**

- `q`: Define o ponto ou o intervalo de interesse
- `dist` Especifica a distribuição desejada
  - "normal"(default)
  - "binomial"
  - "t-student"
  - "chisq"
  - "f"
  
- `lower.tail`: Define se a probabilidade será calculada à esquerda (TRUE) ou à direita (False)
- `porcentage`: Alterna entre o resultado em decimal ou em porcentagem
- `gui`: Define a interface de saída
  - "plot": Gera um gráfico estático no RStudio
  - "tcltk": Abre uma janela interativa

### Teste de Hipóteses

O **Teste de Hipóteses** serve para verificar se uma suposição sobre a população é estatisticamente viável com base em uma amostra. No **LEEM**, a função `th()` automatiza o cálculo e pode gerar os gráficos das regiões de aceitação e rejeição (região crítica).

```{r}
h0 <- 90
set.seed(10)
data <- rnorm(30, 100, 10)
th(data, h0 = h0, sd = 10, plot = TRUE)
```
**Principais Parâmetros:**

- `test`: Define o tipo de teste
  - "ztest"
  - "ttest"
  - "ptest"
  - "anova"
- `h0`: Define o valor do parâmetro para a hipótese nula
- `alternative`: Define a hipótese alternativa
  - "two.sided": bilateral
  - "less": unilateral inferior
  - "greater": unilateral superior
- `alpha`: Nível de significânica
- `plot`: Gera o gráfico

## Conclusão

O **LEEM** ajuda a aplicar os conceitos estatísticos no **R** de um jeito fluido. Ele agiliza a criação de tabelas e gráficos, permitindo que o foco seja a análise e interpretação dos resultados. Por possuir funções intuitivas, uma documentação completa e uma curva de aprendizado relativamente baixa, o pacote atende bem tanto quem está começando agora quanto quem busca realizar análises mais avançadas de forma direta.

## Aprenda Quarto

Acesse [Quarto](https://quarto.org/).

## Referências

[LEEM: Laboratório de Ensino à Estatística e Matemática](https://bendeivide.github.io/courses/leem/)